臺北高等行政法院判決
　　　　　　　　　　　　　　　　　95年度訴字第03624號
　　　　　　　　　　　　　　　.
原　　　告　甲○○即資生堂醫院
訴訟代理人　張智超律師
被　　　告　中央健康保險局
代　表　人　乙○○總經理）住.
訴訟代理人　吳榮昌律師
複 代理 人　丙○○
上列當事人間因全民健康保險事件，原告不服行政院衛生署中華
民國95年9月5日衛署訴字第0950035663號訴願決定，提起行政訴
訟。本院判決如下：
　　主  文
原告之訴駁回。
訴訟費用由原告負擔。
　　事  實
壹、事實概要：
    緣原告於承辦全民健康保險期間，經台北市政府衛生局人員
    會同被告台北分局人員於民國（下同）91年7 月19日至該醫
    院稽查，當場於2、3樓呼吸照護病房查獲未具醫師資格人員
    王寶妹（據稱為緬甸醫學院畢業），著白色醫師外套，頸上
    掛有聽診器，正在護理站書寫吳洪姓等保險對象該日（即91
    年7 月19日）之病歷，並取得由王寶妹書寫之病歷計10份，
    案經台北市政府衛生局移送台灣士林地方法院檢察署偵查起
    訴，復經台灣士林地方法院判決王寶妹有期徒刑陸月，緩刑
    參年（93年訴字第92號刑事判決），台灣高等法院判決上訴
    駁回（93年度上訴字第3129號刑事判決）在卷。被告乃以原
    告違反行為時全民健康保險法第72條前段、全民健康保險醫
    事服務機構特約及管理辦法第35條第1項第4款、第2 項、第
    36條規定，處予原告虛報醫療費用2 倍罰鍰計新台幣（下同
    ）12,087,882元，並終止特約處分（自終止特約之日起1 年
    內不得申請特約），原告負責醫師於終止特約期間，對保險
    對象提供之醫療保健服務，不予支付。原告不服，向被告申
    請複核，未獲變更，向全民健康保險爭議審議委員會（下稱
    爭審會）申請爭議審議，經審定罰鍰部分撤銷，由被告查明
    後另核，其餘駁回。原告仍不甘服，遂就遭審定駁回部分提
    起訴願，經遭駁回，遂向本院提起行政訴訟。
貳、兩造聲明：
一、原告聲明：
    訴願決定及原處分均撤銷。
二、被告聲明：
    原告之訴駁回。
參、兩造之陳述：
一、原告主張之理由：
(一)關於王寶妹違反醫師法部分，雖經台灣士林地方法院判處有
    期徒刑6個月，緩刑3年。王寶妹及檢察官均不服，分別上訴
    台灣高等法院，嗣由該院駁回上訴，王寶妹仍不服，現上訴
    最高法院中，從而，王寶妹違反醫師法部分，尚未確定，尚
    難以此未確定判決所認定之事實，資為原告有違反全民健康
    保險醫事服務機構特約及管理辦法第35條第1項第4款容留未
    具醫師資格之人為保險對象診療或處方之行為。
(二)王寶妹具有實習醫師之資格：
    王寶妹具有緬甸瓦城醫學院內科外科學士學位之證明，經教
    育部函覆符合「國外學歷查證認定作業要點」第8點第1項第
    4 款之規定，復有實習期滿成績及格及畢業證明書證明文件
    ，自得適用醫師法第28條第1 款規定：「在中央主管機關認
    可之醫療機構，於醫師指導下實習之醫學院、校學生或畢業
    生」之規定。又爭審會亦認定王寶妹之醫院實習資格符合規
    定。從而，王寶妹符合醫師法第28條但書第1 款之規定，具
    有實習醫師之資格，可於醫師指導下，代為製作診療記錄。
(三)王寶妹並無擅自執行醫療業務：
１、稽查當時，王寶妹並非執行醫師職務：
    稽查人員前往原告醫院時，王寶妹雖著白色外套，頸上掛有
    聽診器，惟當天其係陪同甲○○醫師巡診，經其指示後，始
    在護理站填寫病歷，並非執行醫師職務。
２、王寶妹填寫病歷係經由醫師指導下為之：
(1)、91年1 月19日早上王寶妹係由院長甲○○帶同巡診，此由甲
    ○○醫師於台灣士林地方法院93年訴字第52號王寶妹違反醫
    師法案件93年8 月16日開庭審理時證稱「（問：有無於看診
    查房時指導被告王寶妹填寫病歷？）答以：有查房後告訴她
    如何填寫病歷。」「（問：病歷填寫的內容是由誰決定？）
    答以：當然是我。」「（問：你跟被告講完如何填寫病歷後
    有無再行核對？答以：會。」「（問：有無讓被告自己單獨
    去看診這些病患？）答以：不可能，因為他不是醫師。」「
    （問：王水曹、趙子文、吳洪秀琴這些病患是你看診的嗎？
    ）答以：是我看的。」「（問：這幾份病歷上，被告王寶妹
    筆跡的部分是不是你指導他寫的？）答以：是。」等語，足
    證91年1月19日王水曹、趙子文、吳洪秀琴等病患確實由院
    長甲○○醫師帶同王寶妹巡診。
(2)、原核定、審定及訴願決定理由並以經田葉新蓮簽名確認之台
    北市南港區衛生所開業執業醫事人員管理檢查工作日記表為
    依據，認定王寶妹有執行醫療業務。然查上開日記表記載：
    「依據房內病患田宗鐸的家屬田葉新蓮表示：『有時來病房
    探視田宗鐸，約早上10點多至下午3 點多離去，有一次看見
    王寶妹拿聽筒，並於田宗鐸身體上聽，然後拿著本子，未注
    意有無寫資料，另一次看見王寶妹跟著一位穿白衣的醫生，
    醫生看資料，王寶妹在旁邊。王寶妹都未曾和我或病人講話
    。』」等語，益見王寶妹在醫生指導下陪同巡診，未曾與病
    患或其家屬交談，並無執行醫療業務之行為。至於王寶妹拿
    聽筒在田宗鐸身上聽，是否可認為執行醫療行為？查護理人
    員於為病患測量血壓、脈搏、心跳時亦常以聽診器為之，一
    般並不以之為醫療行為。原處分以田葉新蓮上開證詞遽認王
    寶妹執行醫療業務之行為，殊嫌率斷。
(3)、實習醫師亦屬醫師之一種，雖不得獨立為病人看診，但可於
    診治醫師指導下輔助其執行業務，代為處理醫師診療前之助
    理工作。
(4)、所謂「輪值表」，實係護理人員之留言記事板，係掛在護理
    站對面，記載護理人員每日輪值及交辦事項，並不包括醫師
    之輪值，此由其上記載護理人員白班、大夜班之姓名，及『
    領耗材』等足以證明。而因王寶妹係實習醫生，除跟隨醫生
    巡診記載病歷外，亦作一些行政工作，包含黏貼檢驗單在病
    歷上等，所以護理人員乃將其名牌放在留言板上，且因其有
    實習醫師資格，與護理人員不同，才記載為醫師王寶妹，但
    未置於醫師輪班表上。此因醫師另有醫師輪班表，係以紙張
    繕打，每月1 張，與此份留言板不同，被告率行認定為醫師
    輪班表，殊有不當。
(5)、王寶妹著白色外套，頸上雖掛有聽診器，是否可認為係執行
    醫療業務？查一般護理人員，亦著白色外套，在為病患測量
    血壓、脈搏、心跳或必要檢查時以聽診器為之，並非執行醫
    療業務。王寶妹僅穿著白色外套（外套上亦無任何醫師名號
    ），頸上掛聽診器，被告認定其執行醫療業務，亦屬率斷。
(四)全民健康保險醫事服務機構特約及管理辦法第35條規定：「
    保險醫事服務機構有下列情事之一者，應予終止特約或終止
    指定，或就特約醫院違反規定部分之診療科別或服務項目停
    止特約或終止指定，或就特約醫院違反規定部分之診療科別
    或服務項目停止特約或停止指定1年：．．．4、特約醫院及
    診所容留未具醫師資格之人為保險對象診療或處方者。」，
    退萬步言，縱認被告應僅就違反規定部分之診療科別或服務
    項目停止特約或終止指定，而非全面予以終止特約。遽被告
    所為核定，全面終止與原告特約並自終止特約之日起1 年內
    不得申請特約。然查王寶妹僅在呼吸照顧病房內實習，並未
    於一般門診實習，其核定尚有不當。
(五)被告有「應裁量而未裁量」之違誤，其所為「違法裁量」之
    違法處分應予撤銷：
１、按「法規之所以賦予行政機關裁量權限，因法規的功能在抽
    象、概括地規範社會生活事實，立法技術與效能皆不容許法
    規對特定類型的生活事實從事過度詳盡的規制，加以生活事
    實之演變常非立法當時所能預見，故必須保留相當彈性俾以
    適用。職是之故，授與行政機關裁量權之意義即在於，行政
    機關於適用法規對具體個案作成決定時，得按照個案情節，
    在法規劃定之範圍內擁有相當的自由決定權限。裁量權並非
    全無限制之自由或任意為之，行政機關行使裁量時，必須受
    法規授權目的之拘束，而且必須與個案情節有正當合理之連
    結，否則即屬裁量瑕疵，行政行為亦因此而違法。裁量瑕疵
    主要有3種類型：「不為裁量」、「裁量逾越」、「裁量濫
    用」。行政訴訟法第4條第2項：「逾越權限或濫用權力之行
    政處分，以違法論」，第201條：「行政機關依裁量權所為
    之行政處分，以其作為或不作為逾越權限或濫用權力者為限
    ，行政法院得予撤銷」，雖然僅就「裁量逾越」與「裁量濫
    用」做規定，惟基於舉重以明輕之法理，解釋上尚應包括「
    不為裁量」之瑕疵類型。．．．」（鈞院91年訴第344 號判
    決參照），足見具有裁量瑕疵之行政處分，應屬違法，行政
    法院應予撤銷。
２、違反全民健康保險醫事服務機構特約及管理辦法第35條第1
    項規定者，行政機關應審酌案件事實之態樣，於「全面終止
    特約」或「就特約醫院違反規定部分之診療科別或服務項目
    停止特約1 年」選擇法律效果，惟被告僅於92年1月2日健保
    醫字第0910015002號函稱「．．．特約醫院服務機構有前述
    辦法第35條規定情事之一者，本局應予以終止特約。」，並
    即於同函第4 點稱「依前開辦法及合約之規定，通知貴醫院
    終止特約，並自終止特約之日起1 年內不得申請特約」，上
    開函中實無法知悉被告有任何必須「全面終止特約」而非特
    定部分之診療科別或服務項目停止特約1 年之理由，足見被
    告對系爭處分未有任何裁量之處，其處分具有「不為裁量」
    之裁量瑕疵，依行政訴訟法第201 條及前揭判決要旨見解，
    屬違法之處分，鈞院應將其撤銷。
(六)縱使被告所為處分迄經被告裁量後所為，惟其裁量權之行使
    違反行政程序法第7條之比例原則：
１、「按行政機關行使裁量權，並非不受任何拘束，其裁量權之
    行使，除應遵守一般法律原則（如誠實信用原則、平等原則
    、比例原則）外，亦應符合法規授權之目的，並不得逾越法
    定之裁量範圍。惟按行政機關行使裁量權，並非不受任何拘
    束，其裁量權之行使，除應遵守一般法律原則（如誠實信用
    原則、平等原則、比例原則）外，亦應符合法規授權之目的
    ，並不得逾越法定之裁量範圍。．．．」最高行政法院90年
    度判字第1807號裁判即有明示。
２、被告於行使行政裁量權選擇法律效果時，並未遵循比例原則
    之要求，按行政程序法第7 條規定「行政行為，應依下列原
    則為之︰1、採取之方法應有助於目的之達成。2、有多種同
    樣能達成目的之方法時，應選擇對人民權益損害最少者。3
    、採取之方法所造成之損害不得與欲達成目的之利益顯失均
    衡。」，退萬步言，縱鈞院認為原告僱傭王寶妹執行醫療業
    務，亦僅止於呼吸照顧病房內，並未於其他科別或門診，被
    告就特約醫院違反規定部分之診療科別或服務項目停止特約
    1 年即可達到處罰原告之目的，被告未就具體事件詳細認定
    ，逕而為侵害效果最嚴重之「全面終止特約」處分，實與行
    政程序法第7條第2款原則「有多種同樣能達成目的之方法時
    ，應選擇對人民權益損害最少者」相牴觸，被告顯然違反比
    例原則。
(七)吳憲林醫師確有於91年7月1日、7月5日、7月8日、7 月12日
    、7月15日、7月19日、7月22日、7月26日、7 月29日至醫院
    巡診，且在下列病歷中簽名：
１、自同時期病患林國聰病歷資料，其上之診療記錄，91年7月1
    日、7月5日、7月8日、7月15日、7月19日、7月22日、7月26
    日、7月29日均有吳憲林醫生親自巡診之紀錄。
２、自同時期病患蕭天保病歷資料，其上之診療記錄，91年7月1
    日、7月5日、7月8日、7月15日、7月19日、7月22日、7月26
    日、7月29日均有吳憲林醫生親自巡診之紀錄。
３、91年7月1日、5日、8日、15日並非全無醫生前往原告醫院呼
    吸照護病巡診，被告所辯顯與事實有違。
(八)本件查扣之病歷有醫生未簽名部分係醫生巡完診完畢後漏未
    簽名，並非沒有醫生巡診：
    按「醫囑應於病歷載明或以書面為之。但情況急迫時，得先
    以口頭方式為之，並於24小時內完成書面記錄。」醫療法第
    68條第3 項訂有明文。所謂24小時內完成書面記錄者應為醫
    囑所製作之病歷或書面記錄，此24小時紀錄應不包括同條第
    1 項之簽名。再按全民健康保險醫事服務機構醫療服務審查
    辦法第2章醫療服務申報及支付第5條規定：「保險醫事服務
    機構當月份醫療服務案件，應於次月20日以前檢附前條第1
    項所列文件，向保險人申報醫療服務點數。採電子資料申報
    者，得分1 日至15日及16日至月底二段以連線或媒體申報，
    並於次月5 日及20日前檢送醫療服務點數申報總表。」，從
    而台北市政府衛生局與聯合稽查小組會同被告台北分局人員
    於91年7月19日前往原告醫院稽查時，尚有6月份之病歷診療
    資料尚未申報，而7 月份之病歷診療資料僅須於隔月20日以
    前申報整理完畢即可，如有漏簽名或蓋章之病歷，待申報前
    整理病歷資料時，再一併請巡診醫師補簽名或蓋章即可。台
    北市衛生局人員僅以稽查時發現病歷有醫師未簽名之情形，
    即認醫師未巡診而係非醫師人員製作病歷，洵有誤會。
(九)被告對於法規範所賦予之裁量權限應裁量而未裁量，構成「
    不為裁量」之裁量瑕疵，屬違法之行政處分；縱被告已為裁
    量，惟其裁量嚴重違反比例原則侵害最小性要求，同屬違法
    處分。
二、被告主張之理由：
(一)查王寶妹自91年2月1日起至同年7 月19日止，於原告記載病
    患趙子文、蕭天保、蕭翁阿猜、林國聰、謝金石、周齋嵐、
    楊林曼納、王水曹、江杏花、周聖藻、蘇吳金花、吳洪秀琴
    等人之病歷，業據王寶妹於另案刑事庭中所坦承不諱。再查
    ：
１、上開病患之病歷除部分病歷記載之後有主治醫師許衍道、吳
    憲林、沈建業、陳威廷、洪宗杰之印文或簽名外，亦有部分
    病歷記載之後僅有王寶妹之簽名，從形式上觀之，顯係王寶
    妹獨自製作此部分之病歷。
２、許衍道醫師於另案士林地方法院刑事庭審理時雖證稱：其於
    91年2月至5月在資生堂醫院呼吸照護病房擔任查房工作，通
    常於星期一、三去支援原告，其會指導被告填寫病歷，並在
    病歷上蓋章作為確認，有時會忘記在病歷上蓋章；其有於91
    年2月11日、2月13日、2月21日、2月23日、2月25日、2月28
    日、3月2日、3月4日、3月6日、3月11日、3月13日、3 月18
    日、3月20日、3月25日、3月27日、4月1日、4月3日、4 月8
    日、4月12日、4月13日去資生堂醫院指導被告填寫病歷云云
    。惟查病患趙子文上開日期中有部分病歷記載之後並無許衍
    道醫師之印文，許衍道醫師亦證稱：其僅是由時間順序推測
    是由其指導，但由記錄無法確認其有指導被告填寫病歷等語
    ；且上開無許衍道醫師印文之病歷記載多達12次，許衍道醫
    師亦證稱：如果上一次忘了蓋章，會再補蓋。因此，上開未
    有許衍道醫師印文之病歷，顯非許衍道醫師指導王寶妹所為
    ；且縱使上開病歷係許衍道醫師指導王寶妹所為，則上開日
    期以外之病歷，亦應非許衍道醫師指導王寶妹所記載。
３、吳憲林醫師於另案士林地方法院審理時證稱：其於91年6 月
    間有到資生堂醫院幫忙，通常於星期一、五去資生堂醫院，
    由王寶妹整理病歷，其則在病歷上簽名，有些病歷看過後並
    未簽名；其有於91年6月3日、6月7日、6月10日、6 月14日、
    6月17日、6月21日、6月24日、6月28日及7 月12日去資生堂
    醫院看過病患蕭天保、蕭翁阿猜、楊林曼納等語。另吳憲林
    同時亦證稱：除了星期一、五以外，到資生堂醫院的次數不
    多；其很少會忘記簽名，如果有忘記簽名，應是以星期一、
    五為主。故除上開日期以外之病歷，應非吳憲林醫師指導王
    寶妹所記載。
４、沈建業醫師於另案士林地方法院審理時證稱：其自91年6 月
    至7 月初有到資生堂醫院服務，通常於星期三下午去資生堂
    醫院，由王寶妹記載病歷，其則當場在病歷上簽名；其有於
    91年6月5日、6月12日、6月19日、6 月26日及7月3日去資生
    堂醫院看過病患蕭天保、蕭翁阿猜、林國聰、謝金石、楊林
    曼納、周聖藻等語。除上開日期以外之病歷，應非沈建業醫
    師指導王寶妹所記載。
５、陳威廷醫師於另案士林地方法院審理時證稱：其自91年6 月
    初至7 月有到資生堂醫院支援，通常於星期三代沈建業醫師
    去資生堂醫院，由王寶妹記載病歷，其則當場在病歷上簽名
    ；其有於91年7 月17日去資生堂醫院看過病患蕭天保、蕭翁
    阿猜、林國聰、謝金石、楊林曼納、周聖藻；其只可能於91
    年7月10日、7月17日去資生堂醫院等語。故除上開日期以外
    之病歷，應非陳威廷醫師指導王寶妹所記載。
６、洪宗杰醫師於另案士林地方法院審理時證稱：其於90年8 月
    至91年6 月間有到資生堂醫院支援，91年1月至5月都是星期
    一、三、五去醫院支援，91年6 月則由吳憲林醫師代班，大
    概只有去二、三次；由王寶妹將其對病患之處置予以記錄，
    其再核對確認簽名、蓋章，有時會漏簽名、蓋章，由護理長
    吳靜蕙通知補蓋等語。惟洪宗杰醫師於91年7 月19日接受台
    北市政府衛生局人員詢談時稱：91年1 月至12月向苗栗縣政
    府衛生局報備支援資生堂醫院，星期五、日去，有時候也會
    在其他時間去，原則上一週二次；而於士林地院審理時亦證
    稱：慢性呼吸照護病房醫院，被告規定胸腔科的醫生一星期
    查房三次；另參照前開許衍道、吳憲林、沈建業、陳威廷醫
    師所證其看診之時間，可知洪宗杰醫師於91年2月至6月間前
    往資生堂醫院巡診之時間，原則上應係上開醫生未前往資生
    堂醫院支援之星期一、三、五。
７、甲○○醫師於另案士林地方法院審理證稱：其係資生堂醫院
    院長，有於看診查房後指導王寶妹填寫病歷等語。惟其亦證
    稱；其於資生堂醫院係負責家醫科門診，門診時間係早上及
    下午；門診部分的病歷是電腦列印下來再蓋章，住院病房部
    分的病歷是看完後由其蓋章或護理長幫忙蓋章，如果忘記蓋
    章則由其親自補蓋；其指導王寶妹填寫病歷時，並無僅有王
    寶妹簽名而其沒有簽名蓋章之情形等語。
８、許衍道、吳憲林、沈建業、陳威廷、洪宗杰、甲○○等醫師
    所述，91年7月1日、7月5日、7月8日、7 月15日均無醫師前
    往資生堂醫院呼吸照護病房巡診，然病患蕭天保、蕭翁阿猜
    、林國聰、謝金石部分均有王寶妹所記載之病歷資料，且其
    上亦無甲○○醫師之簽名或印文，足見原告並非依醫師指導
    而係獨立製作上開病歷。
９、陳振傑醫師於另案士林地方法院審理時證稱：其於90年10月
    至91年7月9日在資生堂醫院服務，負責星期一至星期五晚上
    之門診，從未負責呼吸照護病房之業務，並不認識原告等語
    。然查病患王水曹、趙子文、吳洪秀琴等人之病歷均有陳振
    傑醫師之印文，顯然該部分之病歷並非陳振傑指導王寶妹所
    記載。此外，洪宗杰醫師亦曾於士林地方法院審理時證稱：
    不記得有無確認過病患王水曹的病歷等語。足見王寶妹亦非
    依醫師指導而係獨立製作上開病歷。
１０、台北市衛生局與聯合稽查小組會同被告台北分局人員，於91
    年7 月19日中午12時許，前往資生堂醫院稽查時，當場查獲
    王寶妹著白色醫師外套，頸上掛有聽診器，正在填寫周聖澡
    之病歷資料，醫院輪值表上載明「醫師：王寶妹」。足見王
    寶妹於資生堂醫院之職稱係醫生。既然王寶妹在無其他醫師
    之指導下記載病歷，其顯係對病患為診察後才記載病歷，且
    其於資生堂醫院之身分又為「醫師」，足見其有執行醫療業
    務甚明。被告以原告容留未具醫師資格人員執行醫療業務，
    依前揭法條及雙方契約規定予以終止特約，其負責醫師於終
    止特約期間，對保險對象提供之醫療保健服務不予支付之處
    分，並無不合。
(二)按依行為時之全民健康保險醫事服務機構特約及管理辦法第
    35條第1項第4款規定：「容留未具醫師資格人員為保險對象
    診療或處方者。」應終止特約；同條第2 項亦規定：「依前
    項第1款至第5款規定，受終止特約者，自終止特約之日起1
    年內，不得申請特約。」；另依兩造所簽訂之全民健康保險
    醫事服務機構合約第22條約定：「乙方有全民健康保險醫事
    服務機構特約及管理辦法第33條、第34條及第35條所列情事
    之一者，甲方應分別予以扣減醫療費用、停止特約或終止特
    約。」是原告既有全民健康保險醫事服務機構特約及管理辦
    法第35條第1項第4款規定之違法情事，則被告依兩造上開法
    規及雙方契約之約定終止特約，依法並無違誤。
　　理  由
甲、程序方面：
    本件被告代表人於訴訟繫屬中由劉見祥變更為乙○○，並已
    具狀聲明承受訴訟，合先明。
乙、實體方面：
壹、兩造陳述要旨：
一、原告主張王寶妹違反醫師法部分，尚未判決確定，實則王寶
    妹具有實習醫師之資格其並無擅自執行醫療業務，其填寫病
    歷係經由醫師指導下為之。縱認原告違規，亦應僅就違反規
    定部分之診療科別或服務項目停止特約或終止指定，而非全
    面予以終止特約。原處分有「應裁量而未裁量」之違誤，且
    違反比例原則等語。
二、被告則以王寶妹確有獨自製作病歷情事，被告依全民健康保
    險醫事服務機構特約及管理辦法第35條第1 項第4 款規定終
    止特約，並無違誤等語置辯。
貳、兩造不爭之事實及兩造爭點：
    如事實概要欄所述之事實，業據提出訪問紀錄影本、教育部
    函、駐泰國代表處函、判決書、病歷紀錄、住院醫療費用檔
    案分析表可憑，為兩造所不爭執，堪信為真，兩造爭點厥為
一、王寶妹是否具有實習醫師之資格？有無擅自執行醫療業務？
二、原處分全面予以終止特約，有無「應裁量而未裁量」之違誤
    ？有無違反比例原則？
參、本院之判斷：
一、本件應適用之法條與法理：
（一）全民健康保險法第72條前段規定：「以不正當行為或以虛
      偽之證明、報告、陳述而領取保險給付或申報醫療費用者
      ，按其領取之保險給付或醫療費用處以2 倍罰鍰；．．．
      。」。
（二）全民健康保險醫事服務機構特約及管理辦法第35條第1 項
      第4 款、第2 項規定：「保險醫事服務機構有下列情事之
      一者，應予終止特約或終止指定，或就特約醫院違反規定
      部分之診療科別或服務項目停止特約或停止指定1 年：．
      ．．4 、特約醫院及診所容留未具醫師資格之人員為保險
      對象診療或處方者。」「（第2 項）依前項第1 款至第9
      款規定，受終止特約或終止指定者，自終止之日起1 年內
      ，不得申請特約或指定。」
（三）全民健康保險醫事服務機構特約及管理辦法第36條前段規
      定：「保險醫事服務機構受停止或終止特約，其負責醫事
      人員或負有行為責任之醫事人員，於停止特約期間或終止
      特約之日起1 年內，對保險對象提供之醫療保健服務，不
      予支付。」。
（四）又「停止特約係屬公法上應處罰之強制規定，有規範保險
      人及保險醫事服務機構之效力，非得以行政契約排除其適
      用，‧‧‧。保險人之所為，單方面認定保險醫事服務機
      構有無該特定情事，單方面宣告停止特約之效果，並無合
      約當事人間容許磋商之意味，乃基於其管理保險醫事服務
      機構之公權力而發，應認為行政處分，而非合約一方履行
      合約內容之意思表示。是以保險醫事服務機構如有不服，
      應循序提起撤銷訴訟以為救濟」（最高行政法院95年07月
      18 日95 年7 月份庭長法官聯席會議參照），本件被告片
      面終止特約，自屬行政處分。
二、王寶妹不具有實習醫師之資格：
    王寶妹為緬甸國瓦城醫學院醫學系畢業之外國醫學院畢業生
    ，固據其提出畢業證明之公證書及譯文影本各一份。然其於
    我國未取得合法醫師資格，且其學歷未經過教育部舉辦之國
    外大學醫學系畢業生學歷甄試合格而獲得教育部認定，亦據
    王寶妹於刑事審判時坦白承認。依我國教育部「國外學歷查
    證認定作業要點」之規定，王寶妹於緬甸國瓦城醫學院醫學
    系畢業（包括在學）之學歷均未經我國教育部認定，難認其
    有醫學院畢業生或相當於醫學院學生之資格，自無醫師法第
    28條第1 項但書第1 款「在中央主管機關認可之醫療機構，
    於醫師指導下實習之醫學院、校學生或畢業生」之適用。
三、王寶妹確有獨立記載病歷、擅自執行醫療業務之實：
（一）按刑事判決所認定之事實既無違誤，行政法院自得採取該
      刑事判決所認定之事實，最高行政法院75年度判字第1825
      號判例著有明文。
（二）本件王寶妹並無實習醫師資格，縱經醫師指導，亦不能執
      行醫療業務，何況本件經台北市政府衛生局人員會同被告
      人員於91年7 月19日現場稽查，除當場查獲王寶妹正在護
      理站書寫吳洪姓等保險對象之病歷，亦取得王寶妹書寫之
      其他病患91年7 月1 日、5 日、8 日、15日病歷，並無主
      治醫師之簽名，原告辯稱王寶妹符合醫師法第28條第1 項
      但書第1 款「在中央主管機關認可之醫療機構，於醫師指
      導下實習之醫學院、校學生或畢業生」規定云云，已無足
      採。且綜合該醫院多名證人（即該院醫師）所述，91年7
      月1 日、5 日、8 日、15日均無醫師前往呼吸照護病房巡
      診，然有部分病歷均有王寶妹記載之病歷資料，足見王寶
      妹並非依醫師指示，而係獨立製作部分病患病歷，王寶妹
      之行為難認與醫師法第28條第1 款不予處罰之規定相符，
      其顯有擅自執行醫療業務情事，即台灣士林地方法院刑事
      判決（93年度訴字第92號）、臺灣高等法院93年度上訴字
      第3129號刑事判決亦同此認定，原告所檢送同時期病患之
      病歷資料，尚無法推翻原違規事證，其所舉證之排班表，
      亦僅係醫院內部醫師排班情形，尚不能直接證明由排班醫
      師看診並指導王寶妹製作病歷，原告主張尚不足採。
四、原處分全面予以終止特約，並無「應裁量而未裁量」之違誤
    ，亦未違反比例原則：
    依全民健康保險醫事服務機構特約及管理辦法第35條第1 項
    第4 款規定：「保險醫事服務機構有下列情事之一者，應予
    終止特約或終止指定，或就特約醫院違反規定部分之診療科
    別或服務項目停止特約或停止指定1 年：．．．4 、特約醫
    院及診所容留未具醫師資格之人員為保險對象診療或處方者
    。」，原告既有「容留未具醫師資格之人員為保險對象診療
    或處方」之情事，已可終止特約，何況原告虛報醫療費用達
    約600 萬元，其違約情形十分嚴重，原處分依其違約情形裁
    量終止特約，並無「應裁量而未裁量」之違誤，亦未違反比
    例原則。
五、從而，原處分並無不法，訴願決定予以維持，亦稱正確。原
    告徒執前詞，訴請撤銷，為無理由，應予駁回。
肆、兩造其餘攻擊防禦方法均與本件判決結果不生影響，故不逐
    一論述，併此敘明。
據上論結，本件原告之訴為無理由，爰依行政訴訟法第98條第3
項前段，判決如主文。
中　　華　　民　　國　　96　　年　　6　　 月　　13　　日
                  第二庭審判長法  官  徐瑞晃
                              法  官  陳金圍
                              法  官　畢乃俊
上為正本係照原本作成。
如不服本判決，應於送達後20日內，向本院提出上訴狀並表明上
訴理由，如於本判決宣示後送達前提起上訴者，應於判決送達後
20日內補提上訴理由書（須按他造人數附繕本）。
中　　華　　民　　國　　96　　年　　6　   月　　13　　日
                              書記官  簡信滇
